【裁判字號】    98,重上,542
【裁判日期】    990901
【裁判案由】    損害賠償
【裁判全文】
臺灣高等法院民事判決                 98年度重上字第542號
上  訴  人  甲○○
訴訟代理人  張家琦律師
            林鳳秋律師
複  代理人  曾酩文律師
            鄭牧民律師
被  上訴人  乙○○
特別代理人  丙○○
上列當事人間請求損害賠償事件，上訴人對於中華民國98年8月
10日臺灣臺北地方法院96年度重訴字第1655號第一審判決提起上
訴，本院於99年8月18日言詞辯論終結，判決如下：
    主      文
上訴駁回。
第二審訴訟費用由上訴人負擔。
上訴人如於假執行程序實施前以新台幣壹仟捌佰貳拾柒萬玖仟壹
佰捌拾壹元為被上訴人供擔保後，得免為假執行。
    事實及理由
壹、程序部分：
    按無訴訟能力人有為訴訟之必要，而無法定代理人，或法定
    代理人不能行代理權者，其親屬或利害關係人，得聲請受訴
    法院之審判長，選任特別代理人，民事訴訟法第51條第2 項
    定有明文。查原法院依被上訴人之父丙○○之聲請，選任丙
    ○○為被上訴人之特別代理人，有原法院民國（下同）98年
    6月5日96年度重訴字第1655號裁定在卷可稽（原審卷第93頁
    ）。丙○○受選任為被上訴人之特別代理人，並追認前所為
    之訴訟行為，其所為之訴訟行為，應溯及於行為時，發生效
    力。是被上訴人於96年8 月30日對上訴人提起刑事附帶民事
    訴訟為合法，合先敘明。
貳、實體部分：
一、被上訴人起訴主張：上訴人於95年10月21日凌晨2 時20分許
    ，駕駛車牌號碼6267-KY 號自用小客車，沿臺北市○○○○
    道路由西向東方向行駛，下師大路匝道，至臺北市○○區○
    ○路與師大路口，欲右轉往汀州路行駛時，本應注意汽車行
    駛時，駕駛人應注意車前狀況，並隨時採取必要之安全措施
    ，且汽車行駛至交岔路口，其行進、轉彎，應遵守燈光號誌
    ，而依當時為天候晴，夜間有照明，道路路面狀況乾燥，無
    缺陷，無障礙物，且視距良好之市區○○道路，並無不能注
    意之情況，竟疏未注意車前狀況，違反號誌管制即貿然闖越
    紅燈而右轉，適有被上訴人騎乘車牌號碼GG5-032 號重型機
    車，沿臺北市○○區○○路由金門街往師大路方向行駛，煞
    避不及，致使被上訴人騎乘之重型機車右側車身與上訴人所
    駕駛之自用小客車左前車身發生碰撞，造成被上訴人人、車
    倒地，被上訴人受有創傷性腦受傷併左側硬腦膜下出血及右
    側硬腦膜出血等重傷害，經緊急送醫急救，清除兩側血塊及
    左側硬腦膜整修手術後，仍有右側偏癱、無法站立或走路、
    失語症、對語言無法瞭解，亦無法口語問答及覆誦等難治之
    傷害。案經原法院刑事庭以96年度交易字第156 號刑事判決
    判處上訴人因過失傷害人致重傷罪，處有期徒刑8 月，減為
    有期徒刑4月，如易科罰金以新台幣（下同）1,000元折算1
    日。而被上訴人原任職於大眾商業銀行擔任北二區貸款業務
    中心之助理專員，因本件車禍致被上訴人終生無法工作，而
    被上訴人發生系爭車禍時年僅28歲（67年11月2 日出生），
    至退休年齡65歲止，尚有37年之勞動生涯，以每月所得31,2
    00元計算，並依霍夫曼式計算法扣除中間利息後，被上訴人
    喪失或減損勞動能力之損失為7,965,207元（計算式：31200
    1221.274594＝0000000，小數點以下四捨五入）。又被
    上訴人發生上開車禍後，終其一生須接受母親、阿姨輪流照
    顧生活起居，此種親屬看護所付出之勞力，並非不能評價為
    金錢，且依91年台閩地區簡易生命表所示，被上訴人尚有54
    年餘命，則自被上訴人出院後（即96年1月1日）起至死亡時
    止，每日看護費以1,000 元計算，並依霍夫曼示計算法扣除
    中間利息後，被上訴人可請求之看護費為9,276,922 元（計
    算式：100036525.416227＝0000000，小數點以下四捨
    五入）。再者，被上訴人因系爭事故，受有上述身體上之傷
    害，終身需人照護及進行復健，精神痛苦至極，故請求上訴
    人賠償其慰撫金300 萬元。合計各項增加生活上之需要、喪
    失或減少勞動能力及慰撫金，上訴人共應賠償被上訴人20,2
    42,129元。爰依侵權行為之法律關係起訴，求為判決：(一)上
    訴人應給付被上訴人20,242,129元及自起訴狀繕本送達翌日
    （即96年9 月30日）起至清償日止，按年息5%計算之利息；
    (二)願供擔保請准宣告假執行。
二、上訴人則以：系爭事故係因上訴人駕駛自用小客車右轉進入
    汀州路後，被上訴人騎乘之重型機車輕微擦撞上訴人所駕駛
    之自用小客車左前車身，致使被上訴人重心不穩，頭部著地
    ，而造成傷害，並非上訴人違反號誌管制貿然闖越紅燈而右
    轉所致。又本件處理事故員警忽略現場標繪肇事位置，導致
    上訴人權益受損，而肇事現場發現被上訴人所戴之半罩式安
    全帽規格過小，並不符安全規定，且依被上訴人血液酒精濃
    度報告單所示，事故發生時被上訴人之酒精濃度為4mg/dl，
    可知被上訴人當時係酒醉騎乘重型機車，違反公共安全罪，
    則本件被上訴人未顧及自身騎乘機車之安全防護，致發生傷
    害之結果，不應由上訴人承擔肇事責任。況被上訴人請求之
    賠償金數額過高，被上訴人之傷害可恢復，尚未達癱瘓的程
    度等語，資為抗辯。
三、原審判決上訴人應給付被上訴人18,279,181元，及自96年9
    月30日起至清償日止，按年息5%計算之利息，駁回被上訴人
    其餘之訴。被上訴人就其敗訴部分，未據聲明不服。上訴人
    提起上訴，上訴聲明為：(一)原判決不利於上訴人部分廢棄，
    (二)上廢棄部分，被上訴人在第一審之訴及假執行之聲請均駁
    回。(三)如受不利判決，願供擔保請准免於假執行之宣告。被
    上訴人答辯聲明：上訴駁回。
四、本件不爭執事項：
  (一)於95年10月21日凌晨2時20分許，上訴人所駕駛車牌號碼626
    7-KY號自用小客車與被上訴人所騎乘車牌號碼GG5-032 號重
    型機車發生碰撞，被上訴人人車倒地後，受有創傷性腦受傷
    併左側硬腦膜下出血及右側硬腦膜出血等重傷害，原法院刑
    事庭以96年度交易字第156 號刑事判決判處上訴人因過失傷
    害人致重傷罪，處有期徒刑8月，減為有期徒刑4月，如易科
    罰金以1,000元折算1日；上訴人上訴，經本院以96年度交上
    易字第368號刑事判決上訴駁回而確定。
  (二)被上訴人已向泰安產物保險股份有限公司領取強制汽車責任
    保險理賠金1,390,604元，給付項目有殘障等級給付125萬元
    、醫療費用50,604元、看護費用3 萬元（住院期間）、交通
    費6 萬元。
  (三)被上訴人於事故前任職於大眾商業銀行擔任北二區貸款業務
    中心之助理專員，每月薪資為31,200元。
五、本件爭點：
  (一)上訴人是否過失不法侵害被上訴人之身體？
  (二)如上訴人應對被上訴人負侵權行為損害賠償責任，被上訴人
    主張之各項損害賠償數額，是否有據？
六、按因故意或過失，不法侵害他人之權利者，負損害賠償責任
    ，民法第184條第1項前段定有明文。
  (一)查於95年10月21日凌晨2 時20分許，上訴人所駕駛車牌號碼
    6267-KY 號自用小客車由西往南方向行駛，與被上訴人所騎
    乘車牌號碼GG5-032 號重型機車由北往南方向行駛，兩車發
    生碰撞，被上訴人人車倒地後，受有創傷性腦受傷併左側硬
    腦膜下出血及右側硬腦膜出血等重傷害，有臺北市政府警察
    局中正第二分局刑事案件移送書、國立臺灣大學醫學院附設
    醫院診斷證明書可稽（原法院檢察署95年度偵字第23295 號
    卷第15頁）。
  (二)次查，汀州路與師大路口交通號誌於第一時相：由西往東方
    向為「全紅」，由北往南為「全綠」；於第二時相；由西往
    東方向為「紅燈＋箭頭右轉」，由北往南方向為「全紅」；
    於第三時相：由西往東方向為「箭頭直行＋箭頭右轉」，由
    北往南方向為「全紅」，有臺北市政府警察局中正第二分局
    96年5月28日北市警中正二分刑字第09630608300號函檢附時
    相表可稽（原法院96年度交易字第156 號卷第8至9頁）。由
    上開時相可知上訴人與被上訴人行駛不同方向、時相不衝突
    ，必有一方違反號誌管制。
  (三)再查，(1)證人段宏斌於原法院刑事庭96年8月29日審判程序
    證稱略以：被上訴人在汀州路等紅燈，在伊正前方，變成綠
    燈被上訴人先發動，伊剛好跟車上客人講話，所以較晚起步
    ，伊起步到中間的時候，右邊有一輛小客車過來速度很快，
    伊繞到車禍前方記下小客車車號，撞到後小客車沒有停到原
    點，把車子移到路邊才下來看傷者，伊有記下號碼，到地下
    道後，車上的乘客用行動電話報案，伊把客人送到木柵後，
    再繞回來看，但是沒有看到警員處理等語（原法院96年度交
    易字第156號卷第58至60頁）；(2)證人黃江水於原法院刑事
    庭96年8月29日審判程序證述略稱：伊搭段宏斌的車要回木
    柵，伊坐在後面，綠燈後啟動，差不多過了路口，聽到一聲
    很大的撞擊聲，伊看到機車騎士倒在路上，伊請司機幫他擋
    一下，因為那麼晚，伊的方向是綠燈，怕被其他車撞到，伊
    看到黑色轎車停在路邊，看到人下來後，段宏斌才開車離開
    ，伊沒有看到車禍情況，是段宏斌告訴伊小客車違規右轉，
    伊報案的動機是因為一個人躺在路上很危險，也許需要幫忙
    等語（原法院96年度交易字第156號卷第60頁）。由上開段
    宏斌、黃江水之證言可知，被上訴人係按照號誌行駛。且查
    ，臺北市車輛行車事故鑑定覆議委員會就系爭事故鑑定意見
    略以：參酌上訴人於95年10月21日及95年11月21日訊問筆錄
    、證人段宏斌95年10月24日調查筆錄，認定上訴人沿水源快
    速道路下師大路究係直接右轉或紅燈臨停俟綠燈後再起步右
    轉，說詞前後不一，肇事路口係3 時相號誌，據證人段宏斌
    證言及車損部位顯示，上訴人小客車沿水源快速道路下師大
    路匝道第6 車道西向南紅燈又轉汀州路時，其左前葉子板與
    沿汀州路北向南行駛之被上訴人機車右側車身相撞而肇事；
    上訴人紅燈右轉違反號誌管制，為肇事原因，被上訴人據證
    言係沿汀州路北向南起步行駛，無肇事因素。有鑑定覆議意
    見書可稽（原法院96年度交易字卷第156 號卷(二)第46至47頁
    ）。由上事證，被上訴人係依號誌行駛，因上訴人違反號誌
    違規右轉，致撞及被上訴人受傷，可以認定。
  (四)末查，系爭事故經原法院刑事庭以96年度交易字第156 號刑
    事判決判處上訴人因過失傷害人致重傷罪，處有期徒刑8 月
    ，減為有期徒刑4月，如易科罰金以1,000元折算1 日；上訴
    人上訴，經本院以96年度交上易字第368 號刑事判決上訴駁
    回而確定，有原法院96年度交易字第156 號判決、本院96年
    度交上易字第368號判決在卷可稽（原法院交重附民字卷第1
    0至14頁、原審卷第30至31頁），兩造不爭執。
  (五)綜上，被上訴人主張上訴人因過失不法侵害其身體權利，應
    負損害賠償責任，為有理由。
七、按不法侵害他人之身體或健康者，對於被害人因此喪失或減
    少勞動能力，或增加生活上之需要時，應負損害賠償責任。
    不法侵害他人之身體、健康、名譽、自由、信用、隱私、貞
    操或不法侵害其他人格法益而情節重大者，被害人雖非財產
    上之損害，亦得請求賠償相當之金額。民法第193條第1項、
    第195條第1項前段定有明文。次按親屬代為照顧被害人之起
    居，固係基於親情，但親屬看護所付出之勞力並非不能評價
    為金錢，雖因二者身分關係而免除被害人之支付義務，惟此
    種基於身分關係之恩惠，自不能加惠於加害人。故由親屬看
    護時雖無現實看護費之支付，仍應認被害人受有相當於看護
    費之損害，得向上訴人請求賠償，始符公平原則。身體或健
    康受侵害，而減少勞動能力者，其減少及殘存勞動能力之價
    值，不能以現有之收入為準，蓋現有收入每因特殊因素之存
    在而與實際所餘勞動能力不能相符，現有收入高者，一旦喪
    失其職位，未必能自他處獲得同一待遇，故所謂減少及殘存
    勞動能力之價值，應以其能力在通常情形下可能取得之收入
    為標準（最高法院94年台上字第1543號判決、61年台上字第
    1987號判例意旨參照）。
  (一)關於增加之看護費用部分：
    1.查被上訴人因系爭事故受有創傷性腦受傷併左側硬腦膜下
      出血，因顱內出血，術後併右側肢體癱瘓有國立臺灣大學
      醫學院附設醫院95年10月21日診斷證明書、仁鑫復健科診
      所97年3 月21日診斷證明書在卷可稽（原法院檢察署偵字
      卷、原審卷第24頁）。原審於97年8 月28日囑託財團法人
      私立高雄醫學大學附設中和紀念醫院（下稱中和紀念醫院
      ）鑑定被上訴人之認知及智力障礙損失40%、失語症損失2
      4%、情緒和語言障礙損失15%、站立和步態障礙損失50%、
      一上肢肢體障礙損失50%，綜合予以判斷被上訴人全人損
      失百分比為91%，有該院職業暨環境醫學科鑑定報告在卷
      可稽（原審卷第42至61頁）。
    2.本院將被上訴人於高雄榮民總醫院、高雄長庚紀念醫院、
      高雄醫學大學附設中和紀念醫院、晉安復健科診所、國立
      臺灣大學醫學院附設醫院、仁鑫復健科診所之病歷囑託行
      政院國軍退除役官兵輔導委員會高雄榮民總醫院（下稱高
      雄榮民總醫院）鑑定，其鑑定意見略以：根據晉安復健科
      診所病歷（看診日99年1月25日記載），被上訴人仍有語
      言障礙、記憶障礙、右側肢體偏癱等神經功能缺損。穿衣
      、如廁、洗澡仍需他人協助；鑑定意見並稱：一般而言神
      經系統的復原需觀察1年時間，1年時間期滿，患者的神經
      功能幾成定案，但持續復健治療，仍有進步空間等語，有
      該院書面鑑定資料在卷可稽（本院卷第166至168頁）。
    3.依上開中和紀念醫院、高雄榮民總醫院之鑑定意見，被上
      訴人於95年10月21日發生事故迄今99年1月間持續復健近4
      年，被上訴人之神經功能缺損功能業經觀察期間即1 年以
      上，仍有語言、記憶障礙及右側偏癱之神經功能缺損，需
      由他人協助穿衣、如廁、洗澡，足認被上訴人有終身受看
      護照料之必要。
    4.經查，被上訴人為67年11月2 日生，有診斷證明書在卷可
      稽（原審卷第24頁），95年12月31日出院時年約28歲餘，
      依內政部公布之94年臺閩地區簡易生命表，被上訴人平均
      餘命有53.75年，約至149年8月2日。依一般行情，職業看
      護每日之看護費用為2,000 元，被上訴人請求出院後每日
      看護費用1,000 元，尚低於職業看護費用，係屬合理。自
      被上訴人出院翌日即96年1月1日至原審言詞辯論終結之日
      即98年7 月23日止，計2年又6月又22日，增加之看護費用
      為935,000元；自原審言詞辯論終結之翌日即98年7月24日
      起至149年8月2日，計51年又9日，依霍夫曼式計算法扣除
      中間利息後，被上訴人可得請求之將來看護費用為9,383,
      744元（計算式：365000×25.00000000＋（365000×0.00
      000000）×0.00000000＝0000000）。以上合計為10,318,
      744元（計算式：935000＋0000000＝00000000）。
    5.綜上，被上訴人因系爭事故受傷請求增加生活上需要之看
      護費用10,318,744元，被上訴人僅向上訴人請求9,276,92
      2元，係屬有據。
  (二)關於減少勞動能力部分：
    1.原審囑託中和紀念醫院鑑定被上訴人各項機能障礙，被上
      訴人之全人損失百分比為91% ，詳前(一)所述。本院將被上
      訴人就診所有病歷囑託高雄榮民總醫院鑑定，關於被上訴
      人之勞動力減損狀況，鑑定意見以：根據晉安復健科診所
      病歷（看診日99年1 月25日）記載，被上訴人仍有語言障
      礙、記憶障礙、右側肢體偏癱等神經功能缺損，穿衣、如
      廁、洗澡仍需他人協助，依勞工保險失能給付標準，被上
      訴人之失能等級為二，有書面鑑定資料在卷可稽（本院卷
      第167至168頁）。
    2.經查，勞工保險失能給付標準第3 條規定：「失能種類之
      狀態、等級、審核基準及開具診斷書醫療機構層級如附表
      」、第5 條規定：「失能等級共分為15等級……」，該15
      等級以第1等級之給付日數1,200日為最高，第15等級之給
      付日數30日為最低。勞工保險失能給付標準附表關於神經
      失能等級二之失能狀態為：「中樞神經系統機能之病變，
      引起截癱或偏癱，終身無工作能力，為維持生命必要之日
      常生活活動之一部須他人扶助者。」，依高雄榮民總醫院
      之鑑定意見，足認被上訴人經復健後，其神經功能缺損仍
      達勞工保險失能給付標準之失能等級二，屬終身無工作能
      力者。
    3.次查，被上訴人於系爭事故發生前任職大眾商業銀行北二
      區貸款業務中心助理專員，每月薪資31,200元，有大眾商
      業銀行在職證明書在卷可稽（原審卷第105 頁）。茲審酌
      被上訴人為真理大學觀光系畢業（原審卷第91頁），於93
      年10月25日起即任職銀行，可認其所得月薪31,200元係依
      其教育程度、能力、累積之經歷於通常情形可取得之收入
      。
    4.依勞動基準法第54條第1項第1款規定，勞工非年滿65歲不
      得強制其退休，是被上訴人之勞動年齡可至132年11月2日
      ，被上訴人因系爭事故不能勞動期間為37年又12日。因被
      上訴人認知及智力障礙損失40%、失語症損失24%、情緒和
      語言障礙損失15%、站立和步態障礙損失50%、一上肢肢體
      障礙損失50%，被上訴人上開身體障礙部位及程度影響其
      認知及智力運作、身體行動、語言溝通，原審以中和紀念
      醫院鑑定被上訴人全人損失91%，認定被上訴人喪失勞動
      能力之程度91%，並以被上訴人年薪374,400元（計算式：
      31200×12＝374400），依霍夫曼式計算式扣除中間利息
      計算，其勞動能力損失為7,252,259元（計算式：〔37440
      0×21.00000000＋（374400×0.00000000）×0.00000000
      〕×91%＝0000000），核無不合。
    5.綜上，被上訴人因系爭事故減少勞動能力，請求上訴人賠
      償7,252,259元，係屬有據。
  (三)關於慰撫金部分：
    查被上訴人為真理大學畢業，於系爭事故發生前任職大眾商
    業銀行北二區貸款業務中心之助理專員，月薪31,200元，名
    下有汽車一部，因系爭事故致其身體受有嚴重頭部外傷合併
    神經系統損傷，經復健仍有肢體、語言、智力障礙，須終生
    進行復健及須受他人扶助以維持生命必要之日常活動，被上
    訴人非無意識之人，顯受有相當精神上痛苦；上訴人為國立
    政治大學畢業，任職慈濟醫院臺北分院公共傳播室主任，年
    薪約83萬餘元，有坐落臺北縣深坑鄉之房地等不動產及汽車
    一部，與其兄共同扶養父親，並有兩造稅務電子閘門財產所
    得調件明細表在卷可稽（原審卷第6 至15頁、第92頁）。茲
    審酌系爭事故係因上訴人違反號誌撞及被上訴人，被上訴人
    受傷時年僅28歲，復健後仍須他人照護，喪失工作能力，及
    兩造學、經歷，財產等一切情狀，被上訴人請求上訴人賠償
    慰撫金300萬元，核屬適當。
  (四)綜上所述，被上訴人依侵權行為之法律關係，請求上訴人賠
    償增加之看護費用9,276,922元、減少勞動能力7,252,259元
    、慰撫金300萬元，共計19,529,181元，係屬有據。
八、按損害之發生或擴大，被害人與有過失者，法院得減輕賠償
    金額，或免除之，民法第217條第1項定有明文。
  (一)查被上訴人受傷抽血檢驗血中酒精含量為4.0mg/dl，介於正
    常值0-10，有臺北市政府警察局交通警察大隊道路交通事故
    初步分析研判表在卷可稽（原法院北調字卷第12、20頁），
    本院就「若行為人於車禍事故發生40分鐘後，仍驗出4mg/dl
    血液酒精濃度，則於事件發生時之血液酒精濃度為何」乙節
    ，囑託高雄榮民總醫院鑑定，其鑑定意見稱無法推測（本院
    卷第167至168頁）。且查，臺北市立中興醫院函覆臺北市政
    府警察局略稱：「人體血液中酒精濃度檢驗以柯達生化分析
    儀檢測出來之參考值如下：1.正常值0-10mg/dl。2.中毒值
    50-100mg/dl。3.中樞神經機能減退值大於100mg/dl。4.死
    亡反應值大於400mg/dl。未飲酒狀況下血液中仍檢驗出酒精
    濃度含量可能原因：1.如果在抽血時不慎採用酒精棉球消毒
    （未用無酒精成份之優點藥水消毒）時，就可能使檢驗數值
    增高。2.另外其他藥物干擾也可引起假陽性。檢驗值大於10
    mg/dl表示血液中有酒精存在。（但必須除去假陽性）」（
    原法院北調字卷第21頁）。由上事證足認，被上訴人血液中
    測出正常值內之酒精濃度，不能認為係飲酒造成，亦無法推
    論被上訴人於系爭事故發生時，其血液酒精濃度超出正常值
    。上訴人抗辯被上訴人係於有飲酒之情況下騎車，影響損害
    之發生或擴大等語，為不可採。
  (二)次查，被上訴人騎乘機車係戴有安全帽，有道路交通事故調
    查報告表(二)在卷可稽（原法院北調字卷第18頁）。依現場照
    片所示，尚難認定被上訴人所戴之安全帽不符經濟部標準檢
    驗局檢驗合格（原法院北調字卷第28頁下方照片）。上訴人
    辯稱被上訴人未戴符合國家標準之騎乘機車用防護頭盔，影
    響損害之發生或擴大等語，乏據可憑，尚難採信。
  (三)系爭事故發生時，證人段宏斌係與被上訴人行駛同方向，其
    車上乘客黃江水於原法院刑事庭證稱段宏斌係綠燈後啟動，
    看到機車騎士倒在路上，還請段宏斌幫忙擋一下，怕被其他
    車撞到等語，詳前理由六所述。證人段宏斌既載有乘客執業
    ，應無闖紅燈之可能，且證人段宏斌於95年10月24日警訊時
    陳稱伊載客後尚返回車禍現場附近加油站，留下其車號，以
    利警方日後尋索辦案等語，有調查筆錄可稽（原法院檢察署
    偵字卷第53至55頁），可認證人段宏斌之證言屬實。上訴人
    辯稱證人段宏斌與被上訴人共同闖紅燈等語，為不可採。
  (四)綜上，上訴人主張被上訴人就損害之發生或擴大，與有過失
    等語，為無理由。
九、上訴人下列抗辯，為不可採：
  (一)查系爭事故發生之路口，並未裝任何錄影監視設備，有臺北
    市政府警察局中正二分局96年7 月10日北市警中正二分刑字
    第09630767400號函在卷可稽（本院卷第147頁）。國立交通
    大學就系爭事故之肇事原因與責任乙節，因卷附跡證無法判
    斷肇事號誌情狀，故無法提供鑑定意見，有該校97年2 月26
    日交大管運字第0970002883號函在卷可稽（本院卷第146 頁
    ），系爭事故發生路口既無監視錄影，尚難據為有利於上訴
    人之認定。
  (二)本院囑託高雄榮民總醫院就被上訴人復健復原情形，其身體
    狀況是否有改善或好轉之可能進行鑑定，其鑑定意見以：一
    般而言神經系統的復原需觀察1年時間，1年時間期滿，患者
    的神經功能幾成定案，但持續復健治療，仍有進步空間。被
    上訴人的日常生活仍須他人看護，隨被上訴人將來身體狀況
    之好轉理論上，其受看護之程度，亦會有所不同（本院卷第
    167至168頁）。經查，被上訴人於95年10月21日發生事故迄
    今，於其持續復健之情形下，高雄榮民總醫院仍鑑定被上訴
    人仍有語言障礙、記憶障礙、右側肢體偏癱等神經功能缺損
    ，穿衣、如廁、洗澡仍須他人協助，於勞工保險失能給付標
    準中屬失能等級為二。足認被上訴人經復健後仍有終身須他
    人看護生活之需要。且被上訴人現與親人同住，當由其親人
    照護起居，被上訴人雖未聘請外籍看護人員，惟被上訴人由
    親人照護仍得評價為金錢，被上訴人請求看護費用係低於職
    業看護之費用，詳前理由七之(一)所述。上訴人辯稱被上訴人
    未必由其親屬照顧，且看護程度因被上訴人身體好轉而有程
    度不同等語，為不可採。
  (三)高雄榮民總醫院就被上訴人至99年1月2日之復健情形，鑑定
    被上訴人仍屬勞工保險失能給付標準中屬失能等級為二，亦
    即終身無工作能力。被上訴人以其學經歷於銀行從事助理專
    員之月薪31,200元亦屬其能力於通常情形可取得之收入，詳
    前理由七之(二)所述。上訴人抗辯被上訴人復健有進步，並無
    終身無法從事任何工作之情形，且減損部分應以最低工資計
    算等語，為無可採。
  (四)按勞工保險條例第53條第1項、第54條第1項規定：「被保險
    人遭遇普通傷害或罹患普通疾病，經治療後，症狀固定，再
    行治療仍不能期待其治療效果，經保險人自設或特約醫院診
    斷為永久失能，並符合失能給付標準規定者，得按其平均月
    投保薪資，依規定之給付標準，請領失能補助費」、「被保
    險人遭遇職業傷害或罹患職業病，經治療後，症狀固定，再
    行治療仍不能期待其治療效果，經保險人自設或特約醫院診
    斷為永久失能，並符合失能給付標準規定發給一次金者，得
    按其平均月投保薪資，依規定之給付標準，增給50%，請領
    失能補償費」。上開勞工保險條例規定之失能給付等級與日
    數，係屬勞工保險之法律關係，與被上訴人依侵權行為請求
    上訴人賠償看護費用，為不相同之法律關係。自不得援引勞
    工保險規定之給付日數為有利於上訴人之認定。上訴人抗辯
    被上訴人屬勞工保險失能給付之第二等級失能，僅給付1,00
    0日，伊無須賠償終生之看護費用等語，係非可採。
  (五)按民法第128 條規定消滅時效，自請求權可行使時起算，所
    謂請求權可行使時，乃指權利人得行使請求權之狀態而言，
    為最高法院63年台上字第1885號判例所明示，參酌第197 條
    第1 項「因侵權行為所生之損害賠償請求權，自請求權人知
    有損害及賠償義務人時起，2 年間不行使而消滅，自侵權行
    為時起逾10年者亦同」，又依民事訴訟法第51條第2 項規定
    「無訴訟能力人有為訴訟之必要，而無法定代理人或法定代
    理人不能行使代理權者，其親屬或利害關係人得聲請受訴法
    院之審判長選任特別代理人」，故本件損害賠償請求權之2
    年時效，應自依法選任特別代理人時即98年6月5日起算。上
    訴人辯稱本件請求權已罹於時效等語，為無可採。
十、被上訴人依侵權行為之法律關係，請求上訴人賠償增加之看
    護費用9,276,922元、減少勞動能力7,252,259元、慰撫金30
    0萬元，共計19,529,181 元。因被上訴人已領取強制汽車責
    任保險理賠1,390,604元，給付項目為殘障等級125萬元、醫
    療費用50,604元、住院期間看護費用3萬元、交通費6萬元，
    有泰安產物保險股份有限公司97年12月17日函在卷可稽（原
    審卷第76至79頁）。依強制汽車責任保險法第32條規定，保
    險人依該法規定所為之保險給付，視為被保險人損害賠償金
    額之一部分；被保險人受賠償請求時，得扣除之。因被上訴
    人就醫療費用、住院期間看護費用及交通費，並未請求上訴
    人賠償，此部分不予扣除，是上訴人應賠償19,529,181元應
    扣除被上訴人已領取強制汽車責任保險之殘障等級給付125
    萬元，為18,279,181元。從而，被上訴人請求上訴人給付18
    ,279,181 元及自起訴狀繕本送達翌日即96年9月30日起至清
    償日止，按年息5%計算之利息，為有理由，應予准許。
十一、綜上所述，被上訴人本於侵權行為之法律關係，請求上訴
      人給付18,279,181元本息，為有理由，應予准許。是則原
      審判命上訴人如數給付，於法並無違誤。上訴意旨指摘原
      判決不當，求予廢棄改判，為無理由，應予駁回。
十二、上訴人陳明願供擔保，請求免為假執行，經核無不合，爰
      定擔保金額宣告之。
十三、本件事證已臻明確，兩造其餘攻擊防禦方法及未經援用之
      舉證，經審酌核與本件判決結果不生影響，不再逐一論述
      ，附此敘明。
十四、上訴人就被上訴人於系爭事故發生時之血液酒精濃度乙節
      聲請向臺北榮民總醫院內科部臨床毒物科及長庚醫療財團
      法人林口長庚紀念醫院腎臟科系臨床毒物科鑑定，核無必
      要，併此說明。
十五、據上論結，本件上訴為無理由，依民事訴訟法第449條第1
      項、第78條、第463條、第392條第2項，判決如主文。
中    華    民    國    99    年    9     月    1     日
                    民事第二庭
                        審判長法  官  吳謙仁
                              法  官  蘇瑞華
                              法  官  李瓊蔭
正本係照原本作成。
如不服本判決，應於收受送達後20日內向本院提出上訴書狀，其
未表明上訴理由者，應於提出上訴後20日內向本院補提理由書狀
（均須按他造當事人之人數附繕本）上訴時應提出委任律師或具
有律師資格之人之委任狀；委任有律師資格者，另應附具律師資
格證書及釋明委任人與受任人有民事訴訟法第466條之1第1項但
書或第2項（詳附註）所定關係之釋明文書影本。如委任律師提
起上訴者，應一併繳納上訴審裁判費。
中    華    民    國    99    年    9     月     2    日
                              書記官  王才生
附註：
民事訴訟法第466條之1（第1項、第2項）：
對於第二審判決上訴，上訴人應委任律師為訴訟代理人。但上訴
人或其他法定代理人具有律師資格者，不在此限。
上訴人之配偶、三親等內之血親、二親等內之姻親，或上訴人為
法人、中央或地方機關時，其所屬專任人員具有律師資格並經法
院認為適當者，亦得為第三審訴訟代理人。

司法院資訊處製作；財團法人民間司法改革基金會備份。
